【裁判字號】    98,訴,2196
【裁判日期】    990203
【裁判案由】    偽造文書
【裁判全文】
臺灣臺北地方法院刑事判決              98年度訴字第2196號
公  訴  人  臺灣臺北地方法院檢察署檢察官
被      告  甲○○
選任辯護人  王鳳安律師
被      告  丁○○
上列被告因偽造文書案件，經檢察官提起公訴（98年度偵字第22
790 號），因被告於準備程序中就犯罪事實為有罪之陳述，經本
院合議庭裁定由受命法官獨任進行簡式審判程序審理，本院判決
如下：
    主  文
甲○○共同行使偽造私文書，足以生損害於公眾及他人，處有期
徒刑參月，如易科罰金，以銀元參佰元即新臺幣玖佰元折算壹日
；減為有期徒刑壹月又拾伍日，如易科罰金，以銀元參佰元即新
臺幣玖佰元折算壹日。緩刑貳年。如附表所示偽造之署押均沒收
。
丁○○共同行使偽造私文書，足以生損害於公眾及他人，處有期
徒刑肆月，如易科罰金，以銀元參佰元即新臺幣玖佰元折算壹日
；減為有期徒刑貳月，如易科罰金，以銀元參佰元即新臺幣玖佰
元折算壹日。緩刑貳年。如附表所示偽造之署押均沒收。
    事  實
一、甲○○與陳康梅係夫妻關係、丁○○為甲○○與陳康梅之子
    ，二人明知陳康梅死後所遺留門牌號碼臺北市文山區○○○
    路○段71號3 樓及4 樓之房屋（下稱系爭房屋）為應繼承遺
    產，應由二人與陳康梅其他子女丙○○、乙○○、戊○○、
    己○○、庚○○等人共同繼承，竟共同基於行使偽造私文書
    及使公務員登載不實之犯意聯絡，於民國94年7 月5 日未經
    丙○○、乙○○、戊○○、己○○、庚○○等人之同意下，
    在系爭房屋贈與所有權移轉契約書私文書之贈與人處，由丁○○偽簽「陳康梅」之署押1 枚，並以陳康梅之印章盜蓋印
    文1 枚，復於受贈人處接受甲○○之委託，簽署並捺蓋甲○○之署押及印文；再於系爭房屋契稅申報書之私文書上，偽
    簽陳康梅署押2 枚、盜蓋陳康梅印文4 枚，並於同日持向不
    知情之臺北市稅捐稽徵處文山分處公務員行使，使該承辦人
    員陷於錯誤，誤以為系爭房屋業已贈與甲○○，而將該房屋
    之納稅義務人由陳康梅變更為甲○○，並登載於職務上所執
    掌之稅務資料公文書上，足生損害於丙○○、丁○○、戊○○、己○○、庚○○等人及稅捐機關對稅務管理的正確性。
    嗣於98年6 月30日，甲○○在未被有偵查犯罪職權之機關或
    公務員知悉犯罪行為前，具狀自首而接受裁判。
二、案經甲○○自首暨臺北市政府警察局文山第二分局報告臺灣
    臺北地方法院檢察署檢察官偵查起訴。
    理  由
一、上開犯罪事實，業據被告甲○○、丁○○於偵訊與本院審理
    時均供承不諱，核與證人即被害人丙○○、乙○○、戊○○
    、己○○、庚○○於偵訊時證稱之情節均相符，並有財政部
    臺北市國稅局遺產稅免稅證明書、房屋贈與所有權移轉契約
    書及契稅申請書等件在卷可稽。而依臺北市稅捐稽徵處文山
    分處98年11月2 日函文所表示：未辦理所有權第一次登記房
    屋之移轉，應於契約成立之日起30日內，依規定填具契稅申
    報書，並檢附原所有人及新所有人之雙方身分證明文件影本
    ，由雙方當事人共同向該分處申報，本件原所有人及新所有
    人係委由丁○○代理契稅申報，該分處依規定書面審核檢附
    之證明文件、建築改良物贈與所有權移轉契約書及契稅申報
    書後，即核定契稅繳款書，並於契稅完納後變更建物納稅義
    務人為新所有權人甲○○等情，亦有該分處函文檢附繳款書
    、契稅申報書、建築改良物贈與所有權移轉契約書等件在卷
    可稽，顯見主管機關僅形式上審查證明文件是否真正、是否
    業已完納稅捐，倘其申請形式上合法，即應准予變更登記，
    不再為實質之審查。綜此，由上開證人證詞及相關書證等補
    強證據，足證被告二人之自白均核與事實相符。是本件事證
    明確，被告二人之犯行均堪以認定，均應予依法論科。
二、查被告行為後，刑法於94年1 月7 日修正通過，於94年2 月
    2 日公布，於95年7 月1 日施行，其中修正刑法第2 條、第
    第56條、第55條等規定，罰金罰鍰提高標準條例第2 條亦於
    95年5 月17日修正刪除。按行為後法律有變更者，適用行為
    時之法律，但行為後之法律有利於行為人者，適用最有利於
    行為人之法律，現行刑法第2 條第1 項訂有明文。此條規定
    乃與刑法第1 條罪刑法定主義契合，而貫徹法律禁止溯及既
    往原則，係規範行為後法律變更所生新舊法律比較適用之準
    據法，是刑法第2 條本身雖經修正，但刑法第2 條既屬適用
    法律之準據法，本身尚無比較新舊法之問題，應一律適用裁
    判時之現行刑法第2 條規定以決定適用之刑罰法律，先予辨
    明。又以本次刑法修正之比較新舊法，應就罪刑有關之共犯
    、未遂犯、想像競合犯、牽連犯、連續犯、結合犯，以及累
    犯加重、自首減輕暨其他法定加減原因（如身分加減）與加
    減例等一切情形，綜其全部罪刑之結果而為比較，最高法院
    95年5 月23日著有95年度第8 次刑庭會議決議可資參照。嗣
    最高法院於95年11月7 日95年度第21次刑事庭會議再著有決
    議認為，前揭決議係就「刑法94年修正施行後之法律比較適
    用決議」，而刑法第2 條係規範行為後「法律變更」所生新
    舊法比較適用之準據法，故如新舊法處罰之輕重相同，即無
    比較適用之問題，非此條所指之法律有變更，應依一般法律
    適用原則，適用裁判時法，例如：修正後刑法第55條就想像
    競合犯部分增加但書關於科刑之限制，為法理之明文化，而
    修正後刑法第59條則為法院就酌減審認標準見解之明文化，
    均非法律變更，其餘為純文字修正者，更應同此。經查：
  (一)刑法第214 條之使公務員登載不實罪，法定刑為3 年以下有
    期徒刑、拘役或500 元以下罰金，修正後刑法施行法增訂第
    1 條之1 規定：「中華民國九十四年一月七日刑法修正施行
    後，刑法分則編所定罰金之貨幣單位為新臺幣。九十四年一
    月七日刑法修正時，刑法分則編未修正之條文定有罰金者，
    自九十四年一月七日刑法修正施行後，就其所定數額提高為
    三十倍。但七十二年六月二十六日至九十四年一月七日新增
    或修正之條文，就其所定數額提高為三倍。」另刑法第33條
    第5 款修正為：「主刑之種類如下：... 五、罰金：新臺幣
    一千元以上，以百元計算之」，是依修正後刑法第214 條所
    得科處之罰金刑最高為新臺幣1 萬5 千元，最低為新臺幣1
    千元。然依據被告行為時之刑罰法律，即罰金罰鍰提高標準
    條例第1 條前段規定之提高倍數10倍，及修正前刑法第33條
    第5 款規定之罰金最低額1 元計算，該罪之罰金刑最高為銀
    元5 千元，最低額為銀元1 元，若換算為新臺幣，最高額雖
    與新法同為新臺幣1 萬5 千元，然最低額僅為新臺幣3 元。
    比較上述修正前後之刑罰法律，自以被告行為時之舊法對其
    較為有利，應適用修正前刑法第214 條規定論處。
  (二)刑法第28條共犯之規定，於94年2 月2 日修正公布前之規定
    為：「二人以上共同實施犯罪之行為者，皆為正犯」，修正
    施行後之規定則為：「二人以上共同實行犯罪之行為者，皆
    為正犯」，揆諸本條之修正理由係為釐清陰謀共同正犯、預
    備共同正犯、共謀共同正犯是否合乎本條規定之正犯要件。
    而本件被告二人既屬實行犯罪行為之正犯，則適用修正施行
    前之刑法第28條規定論處，並無不利於被告。
  (三)依照前述說明，綜合被告全部罪刑之結果而為比較，及修正
    後刑法第2 條第1 項之規定，自應適用被告行為時之刑法即
    修正前刑法規定論處。
三、核被告二人所為，均係犯修正前刑法第216 條、第210 條之
    行使偽造私文書罪及第214 條使公務員登載不實罪。被告二
    人偽造陳康梅署押、盜蓋陳康梅印文之行為，係偽造私文書
    之部分行為，偽造私文書之低度行為，又為行使偽造私文書
    之高度行為所吸收，均不另論罪。而被告二人就上述犯行有
    犯意聯絡與行為分擔，應論以共同正犯。另被告二人行使偽
    造之系爭房屋贈與所有權移轉契約書、契稅申請書與使公務
    員登載不實之犯行，均係出於一個申請變更系爭房屋納稅義
    務人之行為，乃一行為觸犯數罪名，為想像競合犯，應依刑
    法第55條規定，從一重之行使偽造私文書罪處斷。再被告甲○○對於未發覺之罪自首而接受裁判，應依刑法第62條規定
    減輕其刑。
四、爰審酌：(一)智識程度：被告甲○○係國小畢業之學歷，年已
    70餘歲；被告丁○○係專科肄業之學歷；(二)與被害人之關係
    ：被告二人為陳康梅之夫、之子，與被害人同為陳康梅之繼
    承人；(三)犯罪動機、目的與手段：被告甲○○因系爭房屋並
    未辦理所有權第一次登記，擔心造成日後合建之困難，遂於
    陳康梅死亡後，指示持有陳康梅印章之被告丁○○，以贈與
    方式辦理變更登記；(四)所生危害：被告二人所為，足生損害
    於被害人丙○○、丁○○、戊○○、己○○、庚○○等人之
    繼承權利及稅捐機關對稅務管理之正確性；(五)犯後態度：被
    告甲○○犯後自首犯行，被告丁○○於本院審理時亦坦承犯
    行，顯見均有悔意等一切情狀，各量處如主文所示之刑。又
    被告行為時之易科罰金折算標準，修正前罰金罰鍰提高標準
    條例第2 條前段（現已刪除）規定，就其原定數額提高為一
    百倍折算一日，則被告行為時之易科罰金折算標準，應以銀
    元300 元折算一日，經折算為新臺幣後，應以新臺幣900 元
    折算為一日。惟95年7 月1 日修正施行之刑法第41條第1 項
    前段則規定：「犯最重本刑為五年以下有期徒刑以下之刑之
    罪，而受六個月以下有期徒刑或拘役之宣告者，得以新臺幣
    一千元、二千元或三千元折算一日，易科罰金」，茲比較修
    正前後之易科罰金折算標準，以95年7 月1 日修正公布施行
    前之規定，較有利於被告，爰依修正前刑法第41條第1 項前
    段規定，就本院所量處被告二人之刑，分別定其易科罰金之
    折算標準。
五、被告二人行為時係在96年4 月24日以前，且其本案宣告刑為
    有期徒刑1 年6 月以下，爰依中華民國96年罪犯減刑條例第
    2 條第1 項第3 款、第7 條、第9 條之規定，各減其宣告刑
    二分之一，並均諭知易科罰金之折算標準。而被告二人前均
    未曾因犯罪受有期徒刑以上刑之宣告，此有臺灣高等法院被
    告前案紀錄表2 份在卷可按，其等因一時失慮，致罹刑典，
    且被告丁○○自身並未因此獲有任何利益，經此刑之宣告後
    ，應知警惕而無再犯之虞，而多數被害人亦同意不再追究被
    告二人之犯行。是本院認前述宣告之刑以暫不執行為適當，
    爰併予宣告被告二人均緩刑2 年，以鼓勵其等自新。如附表
    所示系爭房屋贈與所有權移轉契約書上偽造之「陳康梅」署
    押1 枚及系爭房屋契稅申請書上「陳康梅」署押2 枚，應依
    刑法第219 條之規定，宣告沒收。至被告二人於系爭房屋贈
    與所有權移轉契約書、契稅申請書上盜用陳康梅印章所生之
    印文，係屬真正印章之印文，而非偽造之印文，自不在刑法
    第219 條所定應予沒收之列，即無從宣告沒收，附此敘明。
據上論斷，應依刑事訴訟法第273 條之1 第1 項、第299 條第1
項前段，刑法第2 條第1 項前段、第216 條、第210 條、第55條
、第62條前段、第74條第1 項第1 款、第219 條，修正前刑法第
28條、第214 條、第41條第1 項前段，廢止前罰金罰鍰提高標準
條例第2 條，現行法規所定貨幣單位折算新臺幣條例第2 條，中
華民國96年罪犯減刑條例第2 條第1 項第3 款、第7 條、第9 條
，判決如主文。
本案經檢察官申心蓓到庭執行職務
中    華    民    國    99    年    2     月    3    日
                  刑事第六庭    法  官  林孟皇
本正本證明與原本無異。
如不服本判決應於收受送達後10日內向本院提出上訴書狀，並應
敘述具體理由；其未敘述上訴理由者，應於上訴期間屆滿後20日
內向本院補提理由書（均須按他造當事人之人數附繕）「切勿逕
送上級法院」。告訴人或被害人如對於本判決不服者，應具備理
由請求檢察官上訴，其上訴期間之計算係以檢察官收受判決正本
之日期為準。
                                書記官  楊雅鈞
中    華    民    國    99    年    2     月    4     日
附錄本案論罪科刑法條全文：
中華民國刑法第216條（行使偽造變造或登載不實之文書罪）
行使第 210 條至第 215 條之文書者，依偽造、變造文書或登載
不實事項或使登載不實事項之規定處斷。
中華民國刑法第210條（偽造變造私文書罪）
偽造、變造私文書，足以生損害於公眾或他人者，處 5 年以下有
期徒刑。
中華民國刑法第214 條（使公務員登載不實罪）
明知為不實之事項，而使公務員登載於職務上所掌之公文書，足
以生損害於公眾或他人者，處3 年以下有期徒刑、拘役或5 百元
以下罰金。
附表：應沒收之物
┌───┬───────┬─────────────────┬─────┐
│ 編號 │  署 押 名 稱 │    印    文    位    置          │  數   量 │
├───┼───────┼─────────────────┼─────┤
│  １  │    陳康梅    │94年7 月5 日土地、建築改良物贈與所│署押1 枚  │
│      │              │有權移轉契約書                    │          │
├───┼───────┼─────────────────┼─────┤
│  ２  │    陳康梅    │97年7月5日房屋契稅申報書          │署押2 枚  │
└───┴───────┴─────────────────┴─────┘

司法院資訊處製作；財團法人民間司法改革基金會備份。
